臺灣苗栗地方法院刑事判決
111年度金訴字第88號
公  訴  人  臺灣苗栗地方檢察署檢察官
被      告  徐正權


上列被告因違反洗錢防制法等案件，經檢察官聲請以簡易判決處
刑（110年度偵字第7363、7463、7719號）及移送併辦（111年度
偵字1361號），本院認為不宜以簡易判決處刑（111年度苗金簡
字第22號），改依通常程序審理，判決如下：
    主    文
乙○○幫助犯洗錢防制法第十四條第一項之一般洗錢罪，處有期徒
刑參月，併科罰金新臺幣參萬元，罰金如易服勞役，以新臺幣壹
仟元折算壹日。
    犯罪事實
一、乙○○可預見提供改以指定密碼之金融帳戶提款卡予他人使用
    ，足供他人作為實施詐欺取財及洗錢犯罪之工具，竟仍基於
    幫助詐欺取財及掩飾犯罪所得去向之不確定故意，於民國11
    0年7月27日下午7時33分許，在苗栗縣○○市○○路000號全家便
    利商店苗栗嘉新店，將改以真實姓名、年籍不詳，自稱「李
    政育」之人（無證據證明為兒童或少年）所指定密碼之其所
    申辦中華郵政股份有限公司帳號00000000000000號帳戶（下
    稱本案郵局帳戶）、第一商業銀行股份有限公司帳號000000
    00000號帳戶（下稱本案第一銀行帳戶）、國泰世華商業銀
    行股份有限公司帳號000000000000號帳戶（下稱本案國泰世
    華銀行帳戶）之提款卡，以店到店之方式寄交予「李政育」
    指定之「王永泰」。「李政育」、「王永泰」（無證據證明
    為不同人）取得改以指定密碼之上開帳戶提款卡後，即基於
    意圖為自己不法所有之詐欺取財及掩飾犯罪所得去向之犯意
    ，分別對丁○○、丙○○、戊○○、甲○○施以如附表所示詐術，致
    其等均陷於錯誤，而於如附表所示時間，將如附表所示金額
    轉入如附表所示帳戶內，並旋遭提領殆盡，據此掩飾犯罪所
    得之去向。嗣丁○○、丙○○、戊○○、甲○○事後查覺有異報警處
    理，經警循線查悉上情。
二、案經丁○○、戊○○、甲○○訴由苗栗縣警察局苗栗分局、新北市
    政府警察局蘆洲分局及高雄市政府警察局鳳山分局報告臺灣
    苗栗地方檢察署檢察官偵查後聲請以簡易判決處刑及移送併
    辦。
    理    由
壹、證據能力部分
一、被告以外之人於審判外之言詞或書面陳述，除法律有規定者
    外，不得作為證據；被告以外之人於審判外之陳述，雖不符
    刑事訴訟法第159條之1至第159條之4之規定，而經當事人於
    審判程序同意作為證據，法院審酌該言詞陳述或書面陳述作
    成時之情況，認為適當者，亦得為證據，刑事訴訟法第159
    條第1項、第159條之5第1項分別定有明文。查本案所引被告
    以外之人於審判外之供述，經被告乙○○表示同意作為證據（
    見本院111年度金訴字第88號卷，下稱本院訴卷，第15頁）
    ，本院審酌該等陳述無證明力明顯過低之情事，且依製作時
    之情況，尚無違法不當之瑕疵，認作為證據應屬適當，是得
    為證據。
二、被告所為不利於己之供述，無出於強暴、脅迫、利誘、詐欺
    、疲勞訊問、違法羈押或其他不正之方法，亦非違反法定障
    礙事由經過期間不得訊問或告知義務規定而為，依刑事訴訟
    法第156條第1項、第158條之2規定，應有證據能力。
三、本案所引非供述證據，無違反法定程序而取得之情形，依刑
    事訴訟法第158條之4反面規定，得為證據。
貳、認定犯罪事實所憑證據及其理由
　　訊據被告固坦承有寄交改以指定密碼之本案帳戶提款卡之事
    實，惟矢口否認有何幫助一般洗錢及幫助詐欺取財犯行，辯
    稱：伊當時急需用錢，但銀行不願貸款，後來伊收到1封簡
    訊，點開閱覽後，「李政育」即與伊聯絡，說可以幫伊向銀
    行借錢，但要伊提供存摺影本、改以指定密碼之提款卡，來
    看伊有多少收入，並製造帳戶內金錢流動以增加帳面收入云
    云（見本院111年度苗金簡字第22號卷，下稱本院簡卷，第2
    78至279頁；本院訴卷第10至15、59至61、63頁）。經查：
一、被告於110年7月27日下午7時33分許，在苗栗縣○○市○○路000
    號全家便利商店苗栗嘉新店，將改以真實姓名、年籍不詳，
    自稱「李政育」之人所指定密碼之其所申辦本案郵局、第一
    銀行、國泰世華銀行帳戶之提款卡，以店到店之方式寄交予
    「李政育」指定之「王永泰」乙節，業據被告供承在卷（見
    本院簡卷第278至279頁；本院訴卷第10至15、59至61、63頁
    ），並有帳戶基本資料、客戶基本資料、客戶資料查詢、Fa
    milyMart繳費明細、寄取貨單、通訊軟體訊息截圖在卷可稽
    （見臺灣苗栗地方檢察署110年度偵字第7463號卷，下稱第7
    463號偵卷，第46、49、51至57頁反面；同署110年度偵字第
    7719號卷，下稱第7719號偵卷，第16頁）。又「李政育」、
    「王永泰」（無證據證明為不同人）取得改以指定密碼之上
    開帳戶提款卡後，分別對告訴人丁○○、戊○○、甲○○及被害人
    丙○○施以如附表所示詐術，致其等均陷於錯誤，而於如附表
    所示時間，將如附表所示金額轉入如附表所示帳戶內，並旋
    遭提領殆盡乙節，為被告所不爭執（見本院訴卷第14至15頁
    ），並經證人即上開告訴人等及被害人於警詢中均證述明確
    （見臺灣苗栗地方檢察署110年度偵字第7363號卷，下稱第7
    363號偵卷，第7至同頁反面；第7463號偵卷第19至同頁反面
    ；第7719號偵卷第10至14頁；同署111年度偵字第1361號卷
    ，下稱第1361號偵卷，第9至10頁反面），且有客戶歷史交
    易清單、存摺存款客戶歷史交易明細表、存款帳務類歷史資
    料交易明細列印、自動櫃員機交易明細表、存摺內頁影本、
    受理詐騙帳戶通報警示簡便格式表、金融機構聯防機制通報
    單、內政部警政署反詐騙諮詢專線紀錄表、受理各類案件紀
    錄表、受（處）理案件證明單、通話紀錄、網路轉帳及通訊
    軟體訊息截圖在卷可稽（見第7363號偵卷第12至17、19至21
    頁；第7463號偵卷第27至29、32、34、39至40、46頁反面至
    47、50、65、67、70至71、75至79頁；第7719號偵卷第17至
    19、21、23、24至26頁；第1361號偵卷第20至22、23頁反面
    至25頁）。足徵上開帳戶經「李政育」、「王永泰」持用為
    詐欺取財及掩飾犯罪所得去向之洗錢犯罪無訛。是此部分事
    實，應堪認定。
二、刑法上之故意，分為直接故意（或稱積極故意、確定故意）
    與間接故意（或稱消極故意、不確定故意）二種；「直接故
    意」，係指行為人主觀上明知其行為將發生某種犯罪事實，
    卻有使該犯罪事實發生之積極意圖而言；而「間接故意」，
    則係指行為人並無使某種犯罪事實發生之積極意圖，但其主
    觀上已預見因其行為有可能發生該犯罪事實，惟縱使發生該
    犯罪事實，亦不違背其本意而容許其發生之謂（最高法院10
    2年度台上字第750號判決意旨參照）。倘行為人將帳戶交付
    他人時，主觀上已預見此舉可能使帳戶成為他人遂行犯罪之
    工具，猶同意交付，則其主觀心態於法律評價上即與默認犯
    罪結果之發生無異，而屬「間接故意」。行為人可能因各種
    理由，如輕信他人商借帳戶之託詞，或落入他人抓準求職或
    貸款殷切之心理所設下之陷阱，而將帳戶輕率交付他人。行
    為人就此固認自身具被害人之性質，然若其於交付帳戶時，
    主觀上已預見帳戶可能成為犯罪工具，仍交付他人使用，已
    能彰顯具有「縱成為犯罪工具亦與本意無違」之心態，自不
    會因行為人自認係落入他人所設之陷阱，而阻卻其交付時便
    有幫助犯罪「間接故意」之成立。換言之，判斷行為人主觀
    上是否具有「間接故意」，係其於交付時之主觀心態，是否
    已預見帳戶將可能供他人犯罪之用。是行為人主觀上有無幫
    助犯罪之未必故意，與其是否因「受騙」而交付帳戶，二者
    並非互斥，不容混淆（臺灣高等法院臺中分院108年度金上
    訴字第1479號判決意旨參照）。又幫助犯之成立，以行為人
    主觀上認識被幫助者，正欲從事犯罪或係正在從事犯罪，且
    該犯罪有既遂可能，而其行為足以幫助他人實現構成要件者
    ，即具有幫助故意，並不以行為人確知被幫助者係犯何罪名
    為必要（臺灣高等法院臺中分院110年金上訴字第12號判決
    意旨參照）。故被告辯稱其因欲申辦貸款而受騙云云，縱令
    屬實，若其主觀上已預見本案帳戶可能成為遂行犯罪之工具
    ，猶輕率交付他人，仍無從解免所應負之幫助罪責：
  ㈠金融帳戶事關存戶個人財產權益之保障，屬個人理財工具，
    若與提款卡及密碼結合，專屬性、私密性更形提高，倘非存
    戶本人或與之具密切親誼關係者，難認有何正當理由可自由
    使用該帳戶之提款卡，且稍具通常社會歷練與經驗法則之一
    般人，均應有妥為保管該些物品，縱有特殊情況致須將之交
    付予不具密切親誼之人時，必當深入瞭解該他人之可靠性與
    用途，以防止遭他人違反自己意願或不法使用之常識，且提
    款卡及密碼等有關個人財產及身分之物品，如淪落於不明人
    士手中，極易遭利用為與財產犯罪有關之工具。又金融帳戶
    之提款卡及密碼，僅係供使用人作為提款、轉帳、存款之工
    具，一般人在正常情況下，均得自行向銀行申請開立金融帳
    戶，而領取提款卡使用，並無任何特定身分之限制，苟非意
    在將帳戶作為犯罪之不法目的或掩飾真實身分，實無蒐集他
    人帳戶之必要；況近來以各種理由，撥打電話予一般民眾，
    佯稱退稅、欠款、查詢帳戶、中獎，或假冒網路購物佯稱設
    定有誤等詐欺取財之犯罪類型層出不窮，而該等犯罪，多數
    均利用人頭帳戶作為出入帳戶，已經媒體廣為披載，而為一
    般社會大眾所知悉。查被告於寄交改以指定密碼之本案帳戶
    提款卡時已成年，且於審理中陳稱：學歷為專科畢業，曾有
    貸款經驗，當時無須提供提款卡及密碼等語（見本院訴卷第
    11、62頁），顯有一定智識程度及社會經驗，為具備通常事
    理能力之成年人，對於提款卡及密碼，理當小心謹慎保管，
    且對媒體、政府防範人頭帳戶之宣導，應難諉為不知。又被
    告於審理中陳稱：伊收到簡訊，點開閱覽後，「李政育」即
    與伊聯絡，說可以幫伊向銀行借錢，但要伊提供存摺影本、
    改以指定密碼之提款卡等語（見本院簡卷第278頁；本院訴
    卷第10頁），足見被告與「李政育」間素未謀面，亦無特殊
    情誼。是其率爾依「李政育」指示，將本案帳戶提款卡改以
    指定密碼，並寄交予指定之「王永泰」，已屬可疑。
　㈡金融機構受理貸款申請，透過聯合徵信系統即可查知信用情
    形，實無需提供帳戶之提款卡及密碼供他人製造資金流動情
    形以美化帳戶。況無論自行或委請他人向金融機構申辦貸款
    ，均須提出申請書並檢附身分證明、財力及所得或擔保品之
    證明文件等資料，經金融機構徵信審核通過，再辦理對保等
    手續，嗣上開申請程序完成後始行撥款；縱有瞭解撥款帳戶
    之必要，亦僅須提供存摺封面影本或告知金融機構名稱、戶
    名及帳號即可，甚無須於申請貸款之際，即提供撥款帳戶之
    存摺，亦毋庸交付提款卡，更遑論提供密碼，否則不僅無法
    領款使用，亦將使核撥之貸款款項處於隨時得遭他人領取之
    狀態。查被告固以前詞置辯，惟其僅憑「李政育」提供之片
    面資訊，並與先前貸款經驗相異之狀況下，貿然依「李政育
    」指示，將本案帳戶提款卡改以指定密碼後以店到店之方式
    寄交，核與上述一般貸款過程迥異，此嚴重輕忽之行為實殊
    難想像，任一如被告有一定智識程度及社會經驗之人，當可
    判斷此指示與社會常情相悖。再者，被告係以通訊軟體與自
    稱在址設新北市新莊區之「永邦國際資產有限公司」任職之
    「李政育」聯繫（見第7463號偵卷第52頁反面），卻將改以
    指定密碼之本案帳戶提款卡，以店到店之方式寄送至「全家
    馬偕店」予「李政育」指定之取件人「王永泰」（見第7463
    號偵卷第57頁），然何以未直接寄交至「李政育」任職之公
    司使之收受？且「李政育」、「王永泰」均為被告無從確認
    真實姓名、年籍之陌生人，被告對此種避免真實身分曝光之
    手法，依其智識程度、社會經驗，應有所知悉。又被告陳稱
    寄交改以指定密碼之本案帳戶提款卡之目的，係透過「李政
    育」之協助，密集操作本案帳戶存、提款以製造交易熱絡之
    假象，意圖誆騙銀行核准信用貸款（即俗稱「洗資力」，見
    本院訴卷第12頁），是其雖可能藉此獲得以不正當手法詐得
    貸款之利益，然同時亦應承受「李政育」、「王永泰」可能
    將本案帳戶持為詐欺取財犯行等財產犯罪使用，及核貸款項
    遭他人盜領之風險，且無法控制「李政育」、「王永泰」係
    用於何種犯罪行為。然被告經評估後，仍執意寄交改以指定
    密碼之本案帳戶提款卡，顯係甘冒風險以追求可能詐得貸款
    之利益，並將本案帳戶可能遭用於詐欺取財等財產犯罪之風
    險轉嫁至不特定之潛在被害人，自難諉稱其主觀上全無預見
    。
　㈢本案郵局、第一銀行、國泰世華銀行帳戶於110年7月27日為
    被告寄交改以指定密碼之提款卡前，餘額分別僅19元、1,27
    0元、44元，有客戶歷史交易清單、存摺存款客戶歷史交易
    明細表、存款帳務類歷史資料交易明細列印在卷可稽（見第
    7463號偵卷第46頁反面、50頁；第7719號偵卷第17頁），要
    與一般提供人頭帳戶內僅有少數餘額之情形相符，益徵被告
    知悉「李政育」、「王永泰」取得改以指定密碼之本案帳戶
    提款卡後，其已無管領、支配本案帳戶之餘地，日後甚或無
    法取回，故僅願提供餘額甚少之帳戶。又被告寄交改以指定
    密碼之本案帳戶提款卡後，實無法控制「李政育」、「王永
    泰」取得後將如何使用，如將本案帳戶用於詐欺取財犯罪，
    被告亦無法為任何防止之舉措，且衡情其對此後果並非無法
    預見，卻在無任何可確保本案帳戶不淪為詐欺取財犯罪所用
    之情況下，仍寄交改以指定密碼之提款卡，顯見被告對於可
    能發生詐欺取財不法犯罪一事抱持縱令所提供本案帳戶遭持
    為詐欺取財犯罪使用亦無妨之容任心理，而有詐欺取財之間
    接故意，至為灼然。
  ㈣金融帳戶乃個人理財工具，依我國現狀，申設帳戶並無任何
    特殊限制，且可於不同之金融機構申請多數帳戶使用，是依
    一般人之社會通念，若見他人不以自己名義申請帳戶，反而
    取得別人之帳戶以供使用，並要求提供提款卡及告知密碼，
    則提供帳戶者主觀上如認識該帳戶可能作為收受及提領特定
    犯罪所得使用，他人提領後即產生遮斷資金流動軌跡以逃避
    國家追訴、處罰之效果，仍基於幫助之犯意而提供，應論以
    幫助犯洗錢防制法第14條第1項之一般洗錢罪（最高法院108
    年度台上大字第3101號裁定意旨參照）。本案帳戶之戶名既
    為被告，則於其寄交改以指定密碼之本案帳戶提款卡後，轉
    入本案帳戶之非其個人款項雖外觀上係顯示由其取得，然實
    際上係由掌控本案帳戶之「李政育」、「王永泰」所提領，
    而無從查得犯罪所得之實際去向，形成金流斷點，因而產生
    掩飾犯罪所得去向之效果乙節，被告依其智識程度、社會經
    驗，對上情難諉為不知，應為其主觀上所得預見，竟仍執意
    寄交改以指定密碼之本案帳戶提款卡，顯有縱令本案帳戶被
    持為洗錢犯罪使用亦不違背其本意而容許其發生，而有不確
    定故意甚明。又被告固無收受、持有或使用特定犯罪所得之
    情形，且無積極之移轉或變更特定犯罪所得之行為，非屬洗
    錢防制法第2條第1款、第3款所稱之洗錢行為，惟其提供本
    案帳戶之行為，確已對詐欺取財正犯提領告訴人等及被害人
    轉入本案帳戶之款項而造成金流斷點之洗錢行為提供助力，
    自應論以幫助犯同法第14條第1項之一般洗錢罪。是被告所
    辯，要無足採。
三、被告固於110年8月5日至苗栗縣警察局苗栗分局北苗派出所
    報案本案帳戶遭詐騙乙節，有受（處）理案件證明單在卷可
    稽（見第7463號偵卷第58頁），然告訴人等及被害人轉入之
    款項早已於同年7月29、30日即遭提領殆盡，且該事後報警
    行為或係因被告事後幾經思量，不願再繼續供他人使用，並
    藉此脫免責任，自難僅憑該報案紀錄，遽為對被告有利之認
    定。
四、綜上，本案事證明確，被告犯行洵堪認定，應予依法論科。
參、論罪科刑及沒收
一、核被告所為，係犯刑法第30條第1項前段、洗錢防制法第14
    條第1項之幫助一般洗錢罪，及刑法第30條第1項前段、刑法
    第339條第1項之幫助詐欺取財罪。又依全卷資料，無證據足
    認詐欺取財正犯已達3人以上，且被告對此已明知或可預見
    ，本於罪證有疑利益歸於被告之原則，自無從認定係幫助犯
    刑法第339條之4第1項第2款之加重詐欺取財罪，附此敘明。
二、被告以單一交付改以指定密碼之提款卡之行為，同時幫助正
    犯對告訴人等及被害人犯一般洗錢罪及詐欺取財罪，係一行
    為觸犯數罪名之想像競合犯，應依刑法第55條規定，從一重
    以幫助犯一般洗錢罪處斷。
三、被告基於幫助犯意而實施一般洗錢罪及詐欺取財罪構成要件
    以外之行為，為幫助犯，爰依刑法第30條第2項規定，按正
    犯之刑減輕。
四、臺灣苗栗地方檢察署檢察官以111年度偵字第1361號移送併
    辦關於被告對丁○○幫助犯一般洗錢及詐欺取財罪嫌部分，因
    與聲請簡易判決處刑意旨關於被告對告訴人戊○○、甲○○及被
    害人丙○○幫助犯一般洗錢及詐欺取財行為部分，具想像競合
    之裁判上一罪關係（詳上述），為聲請簡易判決處刑效力所
    及，本院自得併予審理。
五、爰以行為人之責任為基礎，審酌被告提供改以指定密碼之提
    款卡，幫助正犯遂行一般洗錢及詐欺取財犯行，使其得以製
    造金流斷點、隱匿真實身分，減少遭查獲風險，助長犯罪風
    氣，影響社會、經濟秩序，造成告訴人等及被害人財產受有
    損害，應予非難，兼衡犯罪之動機、目的、手段、情節、遭
    詐騙數額，及犯後僅坦承客觀事實之態度，暨自述專科畢業
    之智識程度、職技術員、月薪32,000元、尚有母親及子女需
    照顧扶養之生活狀況，與告訴人丁○○、甲○○及被害人之意見
    等一切情狀（見本院訴卷第27至31、62頁），量處如主文所
    示之刑，並諭知罰金如易服勞役之折算標準，以示懲儆。
六、綜觀全卷資料，無證據證明被告提供改以指定密碼之提款卡
    之行為已取得任何報酬，無從宣告沒收。至洗錢防制法第18
    條第1項固規定「犯第14條之罪，其所移轉、變更、掩飾、
    隱匿、收受、取得、持有、使用之財物或財產上利益，沒收
    之」，惟被告非實際領款者，無掩飾詐欺取財犯罪所得之犯
    行，非洗錢防制法第14條第1項之正犯，自無上開條文適用
    ，附此敘明。
據上論斷，應依刑事訴訟法第452條、第299條第1項前段，判決
如主文。
本案經檢察官莊佳瑋聲請以簡易判決處刑，檢察官呂宜臻移送併
辦，檢察官蕭慶賢到庭執行職務。
中　　華　　民　　國　　111 　年　　7 　　月　　20　　日
                  刑事第三庭  審判長法  官  林卉聆
                                    法  官  陳雅菡
                                    法  官  魏正杰
以上正本證明與原本無異。　　　　　　　　　　　　　　　　如不服本判決應於收受判決後20日內向本院提出上訴書狀，並應敘述具體理由。其未敘述上訴理由者，應於上訴期間屆滿後20日內向本院補提理由書(均須按他造當事人之人數附繕本)「切勿逕送上級法院」。告訴人或被害人如對本判決不服者，應具備理由請求檢察官上訴，其上訴期間之計算係以檢察官收受判決正本之日期為準。　　　　　　　　　　　　　　　　　　　　　　　　　　　　　　　　　　　　          書記官　巫  穎
中　　華　　民　　國　　111 　年　　7 　　月　　20　　日
附錄論罪科刑法條：
洗錢防制法第14條
有第二條各款所列洗錢行為者，處7年以下有期徒刑，併科新臺
幣5百萬元以下罰金。
前項之未遂犯罰之。
前二項情形，不得科以超過其特定犯罪所定最重本刑之刑。
中華民國刑法第339條
意圖為自己或第三人不法之所有，以詐術使人將本人或第三人之
物交付者，處5年以下有期徒刑、拘役或科或併科50萬元以下罰
金。
以前項方法得財產上不法之利益或使第三人得之者，亦同。
前二項之未遂犯罰之。

附表：
編號 告訴人／ 被害人 詐欺方式 轉帳時間 轉入金額 （新臺幣，不含手續費） 轉入帳戶 1 丁○○ （移送併辦） 於110年7月29日下午6時32分許，致電丁○○佯稱網路購物平臺資料外洩，遭冒名下單，需依指示網路轉帳以確認有無扣款為由，致丁○○陷於錯誤，遂於右列所示時間，轉帳右列所示金額至右列帳戶內。 110年7月29日下午7時3分許 119,989元 本案郵局帳戶 2 丙○○ 於110年7月29日下午6時15分許，致電丙○○佯稱遭盜刷購物，需依指示網路轉帳以取消交易為由，致丙○○陷於錯誤，遂於右列所示時間，轉帳右列所示金額至右列帳戶內。 110年7月29日下午7時6分許 20,123元 本案郵局帳戶 3 戊○○ 於110年7月29日下午5時10分許，致電戊○○佯稱網路購物誤設為代理商而遭扣款，需依指示網路轉帳以退款為由，致戊○○陷於錯誤，遂於右列所示時間，轉帳右列所示金額至右列帳戶內。 110年7月29日下午7時9分許 9,985元 本案郵局帳戶 4 甲○○ 於110年7月29日下午8時43分許，致電甲○○佯稱網路購物訂單重覆，需依指示操作自動櫃員機以解除扣款為由，致甲○○陷於錯誤，遂於右列所示時間，轉帳右列所示金額至右列帳戶內。 110年7月30日上午0時21分許 29,985元 本案第一銀行帳戶    110年7月30日上午0時43分許 29,985元     110年7月30日上午0時23分許 29,985元  本案國泰世華銀行帳戶    110年7月30日上午0時49分許 29,985元